最高法院民事判決　　　　　　　　　九十四年度台上字第五號
　　上　訴　人　乙○○
　　訴訟代理人　吳志清律師
　　被 上訴 人　甲○○
上列當事人間請求返還定金事件，上訴人對於中華民國九十二年
七月十五日台灣高等法院台中分院第二審更審判決（九十一年度
上更(一)字第二三號），提起上訴，本院判決如下：
    主  文
原判決除假執行部分外廢棄，發回台灣高等法院台中分院。
    理  由
本件上訴人主張：伊於民國八十六年十月九日與被上訴人訂立土
地買賣預約書，以新台幣（下同）四千五百四十八萬元向被上訴
人購買訴外人廖阿市所有坐落台中市○區○○段第三二二之三、
三二二之四、三二二之一六地號土地，業經交付被上訴人一百萬
元作為定金，並約定於被上訴人取得系爭土地所有權產權清楚後
訂立買賣本約。嗣被上訴人與廖阿市間就系爭土地之買賣契約，
因被上訴人遲延給付價金，經廖阿市解除契約，系爭買賣預約已
確定不能履行，且此項不能履行之事由可歸責於受定金之被上訴
人，被上訴人應加倍返還所受之定金。又被上訴人因遲延取得系
爭土地所有權，伊已分別於八十六年十二月五日、同年月二十二
日催告履行未果後，以起訴狀繕本之送達為解約之意思表示，依
民法第二百五十九條第二款及第一百七十九條規定，被上訴人亦
應返還上開定金一百萬元，及附加自受領時起之利息等情。先位
聲明求為命被上訴人給付二百萬元，並加計法定遲延利息；備位
聲明求為命被上訴人給付一百萬元，及自受領時起計付利息之判
決。
被上訴人則以：伊收受上訴人交付之定金一百萬元後，於八十六
年十一月二十七日前即完成兩造買賣預約書中之義務，本件糾紛
乃因上訴人評估系爭土地價金過高，遲遲不肯簽訂本約所致，伊
於同年十二月四日先以存證信函通知上訴人，復於同年月七日囑
託訴外人賴祝平找尋上訴人簽約，再於同年月二十六日以存證信
函通知上訴人簽訂正式簽約，上訴人均未前來簽約，不得已乃於
同年月二十九日解除系爭買賣預約，並沒收上訴人之定金等語，
資為抗辯。
原審廢棄第一審所為上訴人勝訴之判決，改判駁回其訴，係以：
兩造訂立本件土地買賣預約時，系爭土地之所有權人為廖阿市，
依該預約書第二條、第三條及第五條約定，於被上訴人完成：1.
指定建築線及鑑界，並負責產權清楚，2.上訴人如須購買鄰地台
中市○區○○段第三一八之一五三地號土地合併時，被上訴人應
負責以每坪十六萬元取得給予上訴人後，兩造再正式簽訂系爭土
地之買賣本約。上訴人於訂立上開預約書時已知被上訴人並非系
爭土地之所有權人，被上訴人早於八十六年十月三日即與訴外人
廖阿市就系爭土地訂立買賣契約，其第一條約定，被上訴人可任
意指定登記權利人或稅籍名義人，廖阿市不得異議等語，被上訴
人並已支付第一、二期款共二百八十萬元，有該買賣契約書可稽
，並經廖阿市證述屬實。因之，被上訴人僅須將系爭土地所有權
移轉登記與上訴人，不須先取得系爭土地之所有權。又系爭土地
固有訴外人保證責任台中市第九信用合作社（下稱中市九信）之
抵押權設定登記，惟兩造間系爭土地買賣總價金為四千五百四十
八萬元，該抵押權登記僅最高限額二千四百萬元，縱未塗銷，上
訴人亦可由買賣價金中扣除，不影響系爭土地所有權之移轉登記
。再系爭土地之地上權人中市九信業已拋棄對於系爭土地之優先
購買權，有同意書在卷可稽，中市九信之地上權亦不妨礙系爭土
地之移轉。兩造間所約定「產權清楚」云云，應非指上開事項。
另被上訴人於八十六年十一月二十七日前，已完成指定建築線及
鑑界，暨價購同段第三一八之一五三地號土地之工作，有不動產
買賣契約書等件在卷可證。堪認被上訴人業已履行預約書第二、
三條所約定之義務。按在契約成立以前交付之立約定金，付定金
之當事人如拒絕訂立主契約，受定金之當事人得沒收其定金。被
上訴人於履行其義務後，於八十六年十二月四日及同年月二十六
日先後兩次催告上訴人訂立買賣本約，有存證信函在卷可稽，上
訴人拒絕訂約，業已違約，被上訴人得沒收系爭定金，上訴人不
得請求返還，其先位聲明請求被上訴人加倍返還定金二百萬元，
為無理由，不應准許。次查被上訴人業已履行指定建築線等義務
，無給付遲延之情事，上訴人主張被上訴人有給付遲延之情形，
伊業將系爭預約解除云云，尚無足採。又買賣契約為債權契約，
其成立不以出賣人就買賣標的物有處分權為必要。縱廖阿市已將
系爭土地移轉登記為他人所有，仍無妨兩造訂立買賣本約。上訴
人主張系爭土地已給付不能，買賣本約已無從訂立，伊得依民法
第二百五十六條、第二百二十六條之規定解除系爭預約云云，仍
無足採。再系爭預約既仍存在，被上訴人收受系爭定金有法律上
之原因，無不當得利情事。上訴人依解除契約回復原狀及不當得
利之法律關係，備位聲明請求被上訴人給付一百萬元及加付法定
遲延利息，為無理由，亦不應准許等詞，為其判斷之基礎。
按解釋契約，固須探求當事人立約時之真意，不能拘泥於契約之
文字，但契約文字業已表示當事人真意，無須別事探求者，即不
得反捨契約文字而更為曲解。系爭土地買賣預約書第二條及第五
條分別約定：「賣方（被上訴人）負責指定建築線及鑑界，並負
責產權清楚」；「雙方現簽定買賣預約書，于以上第二、三條處
理完畢後，正式簽定買賣契約書」等語（見第一審卷八、九頁）
，業已明白表示被上訴人應負責系爭土地之產權清楚，兩造應於
產權清楚後，始訂立正式之買賣契約。被上訴人於八十六年十二
月四日及同年月二十六日催告上訴人訂立買賣本約時，系爭土地
尚有中市九信所設定之地上權及最高限額二千四百萬元之抵押權
，有土地登記謄本在卷可稽（見第一審卷一八頁以下）。似此情
形，能否謂系爭土地之產權已清楚，上訴人應於斯時與被上訴人
訂立買賣本約，尚非無疑。原審未詳加推求，徒以上開地上權及
抵押權雖未塗銷，但並不影響系爭土地所有權之移轉，即認產權
已清楚，上訴人有於斯時與被上訴人訂立買賣本約之義務，其拒
絕訂約，業已違約，被上訴人得沒收系爭定金，而就上訴人先位
之訴部分為其敗訴之判決，非無可議。上訴人先位之訴是否有理
由，既尚待事實審調查審認，則其備位之訴部分自屬無可維持，
亦應併予廢棄。上訴論旨，指摘原判決不當，求予廢棄，非無理
由。
據上論結，本件上訴為有理由。依民事訴訟法第四百七十七條第
一項、第四百七十八條第二項，判決如主文。
中　　華　　民　　國　九十四　年　　一　　月　　六　　日
            最高法院民事第一庭
                審判長法官  林　奇　福
                      法官  陳　國　禎
                      法官  李　彥　文
                      法官  顏　南　全
                      法官  吳　麗　女
      本件正本證明與原本無異
                          書  記  官
中　　華　　民　　國　九十四　年　　一　　月　 二十 　日
                                                     Ｑ
